臺灣高雄地方法院刑事判決　　　　　　　 96年度易字第732號
公　訴　人　臺灣高雄地方法院檢察署檢察官
被　　　告　乙○○
上列被告因詐欺案件，經檢察官提起公訴（95年度偵字第32572
號），本院判決如下：
    主  文
乙○○犯幫助詐欺取財罪，處有期徒刑參月，如易科罰金，以銀
元參佰元即新臺幣玖佰元折算壹日。緩刑貳年，緩刑期間付保護
管束。
    事  實
一、乙○○能預見一般取得他人金融帳戶使用之行徑，常與財產
    犯罪所需有密切之關聯，可能係為掩飾不法犯行，避免有偵
    查犯罪權限之執法人員循線查緝，以確保犯罪所得之不法利
    益，並掩人耳目，竟仍以縱有人以其提供之金融帳戶實施詐
    欺取財犯行，亦不違背其本意之幫助犯意，將其所有於民國
    88年5 月3 日開戶之國泰世華銀行高鳳分行（下稱國泰高鳳
    分行）帳號0000000000000 號帳戶，於95年5 月15日，至址
    設於高雄縣鳳山市○○路6 號之高鳳分行，辦理換發晶片卡
    及設定密碼後，即將上開帳戶存摺、晶片提款卡及密碼等物
    ，提供予林哲劦（另經本院以96年度訴字第762 號審理中）
    轉交某詐欺集團成員使用，以圖得新台幣（下同）2 、3 千
    元之代價。嗣取得前開帳戶之詐欺集團成員，即意圖為自己
    不法之所有，於95年5 月15、16日某時許，在雅虎奇摩拍賣
    網站上，以帳號hinedr_ked登入該網站，刊登佯稱出售筆記
    型電腦之訊息，並留下00000000000 號行動電話門號做為聯
    絡之用，適甲○○於95年5 月17日凌晨0 時許上網瀏覽時，
    發現此拍賣訊息，即陷於錯誤，而於當日下午1 時22分許，
    將27,180元匯入乙○○上揭帳戶內，旋遭詐欺集團提領一空
    ，嗣甲○○取消該筆交易，又未退回匯款，查覺有異，始報
    警循線查知。
二、案經甲○○訴由臺北市政府警察局北投分局報告台灣士林地
    方法院檢察署呈請臺灣高等法院檢察署核轉臺灣高雄地方法
    院檢察署檢察官偵查起訴。
    理  由
一、證據能力意見：本件當事人對於證人即被害人甲○○於警詢
    之陳述及其餘如後卷附傳聞書面，知有刑事訴訟法第159 條
    第1 項傳聞證據排除情形，於準備程序中均同意有證據能力
    ，本院審酌前開證人於警詢中所為陳述，距離本案查獲時間
    較近，記憶應最為清晰可靠，且其他文書亦無不可信情形，
    均與本案相關之待證事實具有關連性，是認採為證據應屬適
    當，依刑事訴訟法第159 條之5 第1 項之規定，認具證據能
    力。又證人林哲劦於在檢察官偵查時，係以證人之身份，經
    檢察官告以具結之義務及偽證之處罰，經以具結擔保其證述
    之真實性，而司法實務運作上，咸認偵查中檢察官向被告以
    外之人所取得之陳述，原則上均能遵守法律規定，不致違法
    取供，其可信性極高，並無顯有不可信之情況，依刑事訴訟
    法第159 條之1 第2項 規定，應得為證據。
二、訊據被告乙○○固坦承伊開立上開帳戶後，於95年5 月15日
    辦理換發晶片金融卡，並該帳戶於同日即遭林哲劦轉交由詐
    欺集團，亦不爭執甲○○於同月17日遭人詐騙受有上開金額
    損害等節，惟矢口否認有上揭犯行，辯稱：該帳戶是伊於換
    發卡片後，因緊急請林哲劦騎機車載伊去大東醫院就診，將
    帳戶放置在林哲劦機車內未取回，因未有急需，且帳戶內沒
    有存款，即未索回等語。經查：
（一）上開帳戶係被告於88年間由法定代理人即其母丁○○代為
      申請設立，另證人即告訴人甲○○於上開時間因在拍賣網
      頁瀏覽虛假交易資訊，陷於錯誤，依犯罪集團成員之指示
      ，匯款27,180元至上開被告帳戶之事實，業經被告自承在
      卷，並據證人即告訴人甲○○於警詢、偵查中指訴明確，
      並有國泰高鳳分行96年4 月12日國世銀高鳳字第57號函檢
      附開戶約定書、查詢申請交易資料明細及證人提出中華郵
      政公司自動櫃員機交易明細表1 紙、雅虎奇摩拍賣網站列
      印資料等在卷可稽。再上開款項經匯入被告帳戶後，旋於
      同日遭人自自動提款機提領完畢，亦有上開帳戶交易明細
      在卷可憑，足證被告開立之上開帳戶，確已由詐騙集團之
      不詳姓名、年籍之成員用以充作收受、提領詐騙被害人匯
      款所得之帳戶甚明。
（二）查被告上開帳戶係其本人與林哲劦約定2 、3 千元代價後
      ，於95年5 月15日往赴大東醫院就醫前後，親自交予林哲
      劦之情，業據證人林哲劦於偵查中結稱：「我於95年5 月
      15日有陪被告到大東醫院去，當天他打電話給我，說腹痛
      ，叫我陪他去，當時各人各騎自己的機車往返，帳戶的存
      簿、提款卡、密碼是被告交給我的，我有答應要給他2 、
      3 千元，但後來沒有給他，我有叫他去辦理網路銀行，但
      他後來還沒有辦出來，他只是賣簿子給我而已，並非詐欺
      的共犯」等語（95年度偵字第32572 卷, 第36頁），佐以
      被告於本院準備程序中供稱：「林哲劦跟我是朋友關係，
      本案發生之前就認識，林哲劦說要跟我合作網拍生意，說
      要辦戶頭、語音查詢，如果賣錯貨打語音電話查詢就可以
      ，當時我就覺得怪怪的，但是他一直慫恿我，因為這樣我
      才去換晶片卡要啟用」等語，可認被告係因應證人林哲劦
      之要求，始赴國泰高鳳分行申辦換發晶片卡，而重新啟用
      上開帳戶，亦有提供證人林哲劦使用之意自明。而金融機
      構帳戶密碼設計原理，本係持有人1 人所能知悉，否則即
      無法進行金融交易，是而若非持有密碼者將之告以他人，
      他人縱持有帳簿或提款卡等實體物，因無法探知密碼，即
      無法擅自利用。查被告雖於審理期日辯稱：伊係於換發卡
      片留有密碼紙未及更換即遭證人林哲劦取走盜用云云，惟
      其於同日亦能陳述其提款密碼為生日之年月日，顯見其已
      有更換密碼動作，以利記憶，則縱他人事後取得密碼紙，
      亦無從輸入更改後正確密碼，又其既以生日作為密碼，當
      不致遺忘，亦無在存摺上或另立字條書寫密碼併同保管之
      必要，自無遭他人探知密碼之可能。是以，證人林哲劦於
      取走帳戶存摺、提款卡等物轉交予他人後，竟能順利進行
      查詢交易紀錄及提款等動作，顯見被告有將新設定密碼告
      知證人林哲劦之情，足認被告上開帳戶存摺及補發晶片提
      款卡等物，並非無意間遺忘、留置證人林哲劦機車內，而
      係其基於自由意志下，主動交付予證人林哲劦已明。
（三）另被告固辯稱帳戶係遭證人林哲劦盜用，然常人於發現存
      簿、提款卡等物遺失後，應有警惕之心，理應立即報警備
      案，並向金融機構辦理帳戶之掛失止付，又若甫換發晶片
      提款卡之帳戶，更應申請補發，惟被告竟未報警，亦未有
      申請掛失止付或補發新戶之舉措，而被告僅辯稱：因無急
      需，又帳戶內並無餘款云云，所為反應與常情顯然有悖，
      其辯詞自不足採信，是以，益徵證人林哲劦證述係於允諾
      被告2 、3 千元代價後，被告將上開帳戶交付提供其使用
      乙節，與事實相符，較堪以採認。
（四）另自詐騙集團角度審酌，渠等既知利用他人之帳戶掩飾犯
      罪所得，當知社會上一般正常之人如帳戶存摺、提款卡、
      印鑑遭竊或遺失，為防止拾得或竊得之人盜領其存款或做
      為不法使用而徒增訟累，必於發現後立即報警或向金融機
      構辦理掛失止付，在此情形下，如仍以該帳戶作為犯罪工
      具，則在渠等向他人詐騙，並誘使被害人將款項匯入該帳
      戶後，極有可能因帳戶所有人掛失止付而無法提領，則渠
      等大費周章從事於犯罪之行為，甘冒犯罪後遭追訴、處罰
      之風險，卻只能平白無故替原帳戶所有人匯入金錢，而無
      法得償犯罪之目的，是以犯罪集團若非確定該帳戶所有人
      不會報警或掛失止付，以確定渠等能自由使用該帳戶提款
      、轉帳，當不至於以該帳戶從事犯罪。衡以證人甲○○匯
      入款項至被告上開帳戶後，於匯入當日隨即遭人以提款卡
      分次領取一空，更足見該詐騙集團，於向被害人詐騙時，
      確有把握該帳戶不會被帳戶所有人掛失止付。而此等確信
      ，在該帳戶係拾得或竊得之情形，實無發生之可能。是被
      告辯稱其未將該帳戶提供他人使用，該帳戶提款卡係證人
      林哲劦盜用云云，均係臨訟卸責之詞，不足採信。被告確
      有將上開帳戶之提款卡及密碼提供證人轉交由詐騙集團使
      用事實，應堪認定。
（五）末以，金融帳戶為個人之理財工具，而金融存款帳戶，攸
      關存戶個人財產權益之保障，專屬性甚高，衡諸常理，若
      非與本人有密切關係，不可能提供個人帳戶供他人使用，
      又參以坊間電視媒體，對於不法犯罪集團經常利用大量收
      購之他人存款帳戶，以隱匿其等詐欺取財犯罪之不法行徑
      ，規避執法人員之查緝，並掩飾、確保因自己犯罪所得之
      財物，類此在社會上層出不窮之案件，亦多所報導並再三
      披露，且廣為民眾口耳相傳，則依一般人之社會生活經驗
      ，苟見他人不自己申請開立帳戶而蒐集不特定人之帳戶使
      用，衡情應可預見收集之帳戶乃係被利用為與財產有關之
      犯罪工具。查被告於行為時非稚齡之人，對此當無不知之
      理，又其亦查覺證人動機可議，卻仍執意配合換發晶片卡
      作業，並交付他人，即有縱該帳戶遭他人不法使用，亦不
      違背本意之不確定幫助犯罪故意，亦可認定。
（六）綜上，本案被告幫助詐欺犯行事證明確，堪以認定，應依
      法論科。
三、比較新舊法：按行為後法律有變更者，適用行為時之法律；
    但行為後之法律有利於行為人者，適用最有利於行為人之法
    律，刑法第2 條第1 項定有明文。經查：
（一）修正前刑法第339 條第1 項普通詐欺罪，原規定法定刑為
      「5 年以下有期徒刑、拘役科或併科或1,000 元以下罰金
      」，且依修正前刑法第33條第5 款及罰金罰鍰提高標準條
      例第1 條前段，規定罰金數額應為10元以上；然依刑法施
      行法第1 條之1 規定，修正後該條之法定刑度應為「5 年
      以下有期徒刑、拘役科或併科或新臺幣30,000元以下罰金
      」，而修正後刑法第33條第5 款提高罰金數額為新臺幣
      1,000 元以上，並以百元計算之。是以該罪修正後關於有
      期徒刑、拘役等自由刑雖未加以變更，惟就罰金數額下限
      則予以提高，故修正後之法律效果對行為人而言較屬不利
      ，準此，應以修正前之規定對於被告較為有利，爰依刑法
      第2 條第1 項前段之規定，適用行為時即修正前之舊法。
（二）修正前刑法第41條第1 項前段原規定：「犯最重本刑為5
      年以下有期徒刑以下之刑之罪，而受6 個月以下有期徒刑
      或拘役之宣告，因身體、教育、職業、家庭之關係或其他
      正當事由，執行顯有困難者，得以1 元以上3 元以下折算
      一日，易科罰金。」，且被告行為時之易科罰金折算標準
      ，依修正前罰金罰鍰提高標準條例第2 條前段（現已刪除
      ）之規定，本係就其原定數額提高為100 倍折算1 日，故
      被告行為時之易科罰金折算標準乃以銀元300 元折算1 日
      ，經折算後應以新臺幣900 元折算為1 日。惟修正後刑法
      第41條第1 項前段則改以：「犯最重本刑為5 年以下有期
      徒刑以下之刑之罪，而受6 個月以下有期徒刑或拘役之宣
      告者，得以新臺幣1,000 元、2,000 元或3,000 元折算一
      日，易科罰金。」，乃就易科罰金之折算標準予以提高。
      從而，比較修正前、後所定之易科罰金折算標準，當以修
      正前之規定較有利於被告，爰依刑法第2 條第1 項前段之
      規定，亦適用行為時即修正前之舊法。
（三）被告前開行為後刑法第30條亦經總統於94年2 月2 日修正
      公布，並依刑法施行法第10條之1 規定自95年7 月1 日施
      行。修正前刑法第30條第1 項規定：「幫助他人犯罪者，
      為從犯」，修正後之刑法第30條第1 項則規定：「幫助他
      人實行犯罪行為者，為幫助犯。雖他人不知幫助之情者，
      亦同」，則修正前、後刑法第30條第1 項就定義幫助犯之
      文字用詞雖有修正，然並未更易幫助犯之認定標準，參諸
      上揭決議意旨，應逕適用裁判時法即修正後之刑法第30
      條第1 項規定。
四、按刑法上之幫助犯，係對於犯罪與正犯有共同之認識，而以
    幫助之意思，對於正犯資以助力，而未參與實施犯罪之行為
    者而言（最高法院75年度台上字第1509號、84年度台上字第
    5998號、88年度台上字第1270號判決參照）。是以，如未參
    與實施犯罪構成要件之行為，且係出於幫助之意思提供助力
    ，即屬幫助犯，而非共同正犯。查本件被告提供其金融機構
    帳戶予他人使用，使他人得基於詐欺取財之犯意，向被害人
    施用詐術，致使被害人陷於錯誤而交付款項，以遂行詐欺取
    財之犯行，然被告單純提供其金融機構帳戶予他人使用之行
    為，並不等同於向被害人施以欺罔之詐術行為，此外，復無
    其他證據證明被告有參與詐欺取財犯行之構成要件行為，是
    被告提供其金融機構予他人使用之行為，係對於他人遂行詐
    欺取財之犯行資以助力。核其所為，係犯修正前刑法第339
    條第1 項詐欺罪之幫助犯，並依刑法第30條第2 項之規定，
    按正犯之刑減輕之。爰審酌被告提供金融機構帳戶予他人使
    用，不僅造成執法機關不易查緝犯罪行為人，助長經濟犯罪
    風氣，更造成被害人求償上之困難，又犯後始終否認犯行之
    態度，固有不該，惟念本件告訴人受害金額為27,180元並非
    至鉅，且被告犯後於審理業已賠償告訴人損失，並達成和解
    ，有告訴人陳報狀及調解筆錄在卷可稽，應認尚有反省之意
    ，此外無證據足認其有實際參與詐欺取財之犯行，其可責性
    較低及檢察官就求處有期徒刑7 月尚嫌失諸過重等一切情狀
    ，量處如主文所示之刑，並依修正前刑法第41條第1 項前段
    之規定，諭知易科罰金之折算標準。
五、又被告前未曾受有期徒刑以上刑之宣告，此有臺灣高等法院
    被告前案紀錄表1 份在卷可佐，被告甫滿成年，思慮未週，
    因一時失慮，致罹刑典，且參諸被告業與被害人達成和解，
    亦如上述，足認有反省之心，諒經此偵、審程序及刑之宣告
    ，當知所警惕，信無再犯之虞，本院認所宣告之刑以暫不執
    行為適當，爰依刑法第74條第1 項第1 款規定，併諭知緩刑
    2 年（依最高法院95年度第8 次刑事庭會議決議第7 點，新
    法施行後緩刑之宣告，應適用新法第74條之規定）。又有鑑
    於被告法治觀念淡薄，為促其改過向善，追蹤其平日生活情
    形並加強法治教育，爰併宣告其於緩刑期間內併付保護管束
    ，用啟自新。
據上論斷，應依刑事訴訟法第299 條第1 項前段，刑法第2 條第
1 項前段、第30條第2 項、第74條第1 項第1 款、第93條第1 項
，修正前刑法第339 條第1 項、第41條第1 項前段，罰金罰鍰提
高標準條例第1 條前段、廢止前同條例第2 條，現行法規所定貨
幣單位折算新臺幣條例第2 條，判決如主文。
本案經檢察官丙○○到庭執行職務。
中　　華　　民　　國　　96　　年　　6 　　月　　21　　日
                  刑事第14庭  審判長法  官
                                    法  官
                                    法  官
以上正本證明與原本無異。
如不服本判決，應於判決送達後10日內，向本院提出上訴狀。
                                書記官  謝群育
中　　華　　民　　國　　96　　年　　6　　月　　21　　日
附錄本判決論罪之法條：
刑法第30條
幫助他人實行犯罪行為者，為幫助犯。雖他人不知幫助之情者，
亦同。
幫助犯之處罰，得按正犯之刑減輕之。
刑法第339條
意圖為自己或第三人不法之所有，以詐術使人將本人或第三人之
物交付者，處5 年以下有期徒刑、拘役或科或併科1 千元以下罰
金。
以前項方法得財產上不法之利益或使第三人得之者，亦同。
前二項之未遂犯罰之。
